臺灣臺北地方法院民事判決                 99年度國字第5號
原      告  黃純青
被      告  臺北市立社會教育館
法定代理人  林慧芬
訴訟代理人  郭蕙蘭律師
複  代理人  蔡韻儒律師
            王若雄
            黃若淇
上列當事人間國家賠償事件，本院於民國100年7月6日言詞辯論
終結，判決如下：
    主  文
被告應給付原告新臺幣貳拾伍萬零壹佰參拾陸元及自民國九十八
年十月十四日起至清償日止，按年息百分之五計算之利息。
原告其餘之訴駁回。
訴訟費用由被告負擔百分之十八，餘由原告負擔。
本判決第一項得假執行，但被告以新臺幣貳拾伍萬零壹佰參拾陸
元供擔保後，得免假執行。
    事實及理由
甲、程序部分：
    按訴狀送達後，原告不得將原訴變更或追加他訴，但減縮應
    受判決事項之聲明者，不在此限，民事訴訟法第255 條第1
    項第3款定有明文。經查，本件原告起訴時訴之聲明第1項為
    請求被告應給付新台幣（下同）138萬元，及自民國94年5月
    21日起至清償日止，按年利率 5％計算之利息。嗣於訴訟進
    行中，請求給付金額之利息縮減為自起訴狀繕本送達翌日起
    至清償日止，按年利率 5％計算之利息（本院卷，頁29背面
    ）。揆諸前開規定及說明，應認原告訴之追加及聲明減縮係
    屬合法，應予准許，合先敘明。
乙、實體部分：
一、原告起訴主張：原告黃純青於民國97年 5月21日，騎乘車牌
    號碼為CEO-532之重型機車，行經臺北市○○○路○段 401巷
    時，為避讓後方汽車而偏向左側行駛，其所騎機車前輪遂陷
    入被告臺北市立社會教育館所鋪設之停車場車道與道路間之
    花崗緣石破洞中，致原告隨車倒地，受有傷害，嗣經送慈濟
    醫院急診，確診原告受有右側2、3、4、5、6、7肋骨骨折、
    右側創傷性氣血胸、右側鎖骨骨折、右側恥骨骨折、胸壁挫
    傷等傷害，經住院觀察治療後，於97年6月2日出院，期間共
    計13日。另原告並於97年6月8日至三軍總醫院住院接受右側
    鎖骨手術復位鋼釘內固定併骨移板術，於同月14日出院，期
    間共計 7日。本件事故發生地點係被告地下停車場出入口之
    車道，該地點之道路為寬1.5公尺，加上兩側水溝蓋各寬0.8
    公尺，總寬度僅 3.1公尺，未劃分向線之道路，原告為避讓
    後車，且右方有建物、電線桿等情況下，偏向左方空曠處行
    駛，並無過失，且未違反交通法規，而被告於系爭地點採用
    寬20公分之花崗岩石作為與路面銜接緣石，但其疏於維護，
    僅暫以水泥砂修補之，而實已破損之花崗緣石仍覆蓋其上，
    原告行至洞口時，難以察覺下有破洞，致發生事故而受有損
    害，被告就該公有公共設施之設置及管理所生缺失疏於維護
    ，致原告發生事故受有身體上損害，被告自應依負賠償責任
    ，爰依國家賠償法提起本件訴訟等語，並聲明：被告應給付
    原告新臺幣（下同）138萬元，及自97年5月21日起至清償日
    止按年息5％計算之利息。
二、被告則抗辯以：原告提出之現場照片均為事後所攝，且現場
    花崗緣石破損圖亦為原告所自繪，遽難以此認定原告所述為
    真；又事故地點為雙向車道，原告自承為避讓後車而逆向行
    駛至對向車道，已違反道路交通管理處罰條例第7條之2第2
    項第5款及道路交通安全規則第97條第1項第 1款所定「未依
    規定行駛車道」、「未於遵行車道內行駛」在先，增加其發
    生事故之機率；再者，該路旁水溝蓋與所設置鋪有花崗岩之
    人行道之銜接處畫有紅色標線作為車道與人行道之區隔，是
    事故發生處顯非供一般汽機車通行之馬路，而屬人行道之範
    疇，原告再涉違反道路交通安全規則第99條第1項第6款「機
    車不得在人行道行駛」之規定。是原告以自身違規之事由逕
    指被告對其公有公共設施未盡修繕管理之責，實無理由；況
    被告每月均就館舍設施進行定期檢視及維修，被告已盡善良
    管理人之責，於公有公共設施之設置及管理上並無缺失，且
    系爭地點所鋪設之花崗石，亦符合市區○○道道路設計手冊
    規定，若非遭外力撞擊應不致達破損程度。復就原告所受之
    傷觀之，被告應可合理懷疑原告當時恐有超速之嫌，始致原
    告受傷。是原告所受傷害與被告之館舍設置並無因果關係等
    語抗辯，並聲明：原告之訴駁回。
三、本件兩造不爭執之事實及本件爭點：
（一）本件兩造就下列事實不爭執：
  １、原告於97年5月21日上午8時許，騎乘車號 CEO-532號重型
      機車，行經上開事故地點時，發生本件事故，並受有右側
      2、3、4、5、6、7肋骨骨折、右側創傷性氣血胸、右側鎖
      骨骨折、右側恥骨骨折、胸壁挫傷等傷害。經送慈濟醫院
      急診住院觀察治療，於97年6月2日出院，期間共計13日；
      復於97年6月8日至三軍總醫院住院接受右側鎖骨手術復位
      鋼釘內固定併骨移板術，於97年6月14日出院，期間共計7
      日。
  ２、本件事故地點之路緣石為被告所設置、管理。
（二）本件爭點：
  １、系爭事故發生地點為車道或是人行道（開放空間之藝文廣
      場）？被告是否有設置、管理上之缺失？
  ２、原告請求之各項損害及金額是否有理由？
  ３、原告是否就本件事故之發生有過失？
四、得心證之理由：
（一）按公有公共設施因設置或管理有欠缺，致人民生命、身體
      或財產受損害者，國家應負損害賠償責任。國家賠償法第
      3條第1項定有明文。又國家賠償法第 3條所定之國家賠償
      責任，係採無過失主義，即以該公共設施之設置或管理有
      欠缺，並因此欠缺致人民受有損害為其構成要件，非以管
      理或設置機關有過失為必要。且前開條文所定公共設施設
      置或管理欠缺所生國家賠償責任之立法，旨在使政府對於
      提供人民使用之公共設施，負有維護通常安全狀態之義務
      ，重在公共設施不具通常應有之安全狀態或功能時，其設
      置或管理機關是否積極並有效為足以防止危險或損害發生
      之具體行為，倘其設置或管理機關對於防止損害之發生，
      已為及時且必要之具體措施，即應認其管理並無欠缺，自
      不生國家賠償責任，故國家賠償法第 3條公有公共設施之
      管理有無欠缺，須視其設置或管理機關有無及時採取足以
      防止危險損害發生之具體措施為斷（最高法院85年台上字
      第2776號判例、92年度台上字第2672號判決參照）。
（二）本件原告於97年5月21日上午8時許，騎乘車號 CEO-532號
      重型機車，行經事故發生地點時，發生本件事故，並受有
      右側2、3、4、5、6、7肋骨骨折、右側創傷性氣血胸、右
      側鎖骨骨折、右側恥骨骨折、胸壁挫傷等傷害，為兩造所
      不爭執，並據原告提出財團法人佛教慈濟醫院臺北分院診
      斷證明書、國防醫學院三軍總醫院附設民眾診療服務處診
      斷證明書為證，及證人黃珮祺於100年5月11日本院言詞辯
      論時到場結證屬實，是原告前開主張自堪信為真實，然原
      告主張其係因所騎乘之機車前輪陷入被告所鋪設之停車場
      車道與道路間之花崗緣石破洞中而發生本件事故，則為被
      告所否認，並以前詞抗辯之，經查：
  １、原告主張系爭地點之緣石於本件事故發前破損，致其因機
      車前輪陷入緣石之破洞而發生本件事故，被告固否認其所
      設置之緣石有破損，並提出其館舍設施巡檢週報表為證。
      然查，依臺北市政府警察局交通警察大隊所檢送之道路交
      通事故調查報告所附事故地點之照片所示，被告於系爭地
      點所設置之緣石確有數處破損（見本院卷第47、48頁），
      形成數個坑洞，且現場並無緣石碎片，依經驗法則，難認
      為原告機車傾倒在地所致，況證人黃珮祺於100年5月11日
      本院言詞辯論期日亦到庭證稱「（你是否看到他經過路面
      有坑洞而跌倒）？有，我很確定，且原告是行經有破損的
      路緣石地方而跌倒。（此洞是原來有存在還是是因為我跌
      倒而壓破？）是原告經過就存在。（事故發生位置的路緣
      石是否看似完好？）是的，應該是原來就有破損，但是因
      為那些路緣石都把他放在原位，所以看似完好，但是經過
      的時候車子有重力，有可能會壓到路緣石，路緣石有可能
      會移位，所以會有坑洞，所以會讓輪胎陷下去，車子卡住
      ，人就飛出去。原告摔車昏迷後，我確定路緣石有移位，
      因為我看到有一位先生把移位的路緣石搬走。……（如何
      知道緣石破洞本來就存在？）我看到的狀況是事故發生時
      車子是卡在路緣石的破洞，所以我推論路緣石有破損」等
      語，與原告所述相符，是原告主張其係因機車輪胎陷入緣
      石破損之坑洞中而發生事故，自屬可採。
  ２、又系爭地點之巷道為未劃分向線或分向限制線之道路，該
      道路雖劃有紅色禁止停車線，依道路交通標誌標線號誌設
      置規則 183條之規定，紅色禁止停車線以外之範圍，雖非
      屬車道，被告並於禁止停車線外設有緣石區○道路及人行
      道，然被告所設置之該緣石緊臨禁止停車線，且其上亦劃
      有紅色禁止停車線，緣石高度並與車道路面同高，被告復
      未設置任何區○○○○路面邊界之設施，致影響機車駕駛
      人對道路邊線之認定；再者，道路邊線外之路面可供慢車
      行駛及行人行走，仍應保持平整以維安全，惟依原告及臺
      北市政府警察局交通警察大隊所檢送之道路交通事故調查
      報告所附事故地點之照片所示，系爭地點之緣石有數處破
      裂，破裂之緣石仍置放於原處，但未以水泥固定，且有數
      處坑洞，人車行經時破裂之緣石有移動之可能，機車駕駛
      人如誤認緣石上之禁止停車線為道路邊線行駛於其上時，
      會有車輪陷入凹洞而造成車輛失控之虞，對於用路人有潛
      在之危險性存在，而被告為系爭地點緣石之設置及管理機
      關，有維持緣石平整之義務，自應注意管理維護，及時予
      以修補，以防車往來車輛及行人通行之危險，其疏未注意
      及時修復破損之緣石，亦未設置任何警告標示提醒用路人
      注意，堪認被告就該緣石之管理自有欠缺，而原告因騎乘
      機車陷入緣石破損所造成之凹洞而受有前述傷害，其受傷
      與被告就系爭地點緣石管理之欠缺間有因果關係，揆諸首
      揭說明，被告對於公共設施之管理顯有欠缺，造成原告之
      身體受有損害，自應負國家賠償責任。
（三）按因故意或過失，不法侵害他人之權利者，負損害賠償責
      任；又不法侵害他人之身體或健康者，對於被害人因此喪
      失或減少勞動能力或增加生活上之需要時，應負損害賠償
      責任；又不法侵害他人之身體、健康、名譽、自由、信用
      、隱私、貞操或不法侵害其他人格法益而情節重大者，被
      害人雖非財產上之損害，亦得請求賠償相當之金額，此民
      法第184條第1項前段、第193條第1項、第195條第1項前段
      分別定有明文。經查：被告對於系爭公共設施管理有缺失
      ，與原告之受傷有因果關係，從而，原告本於國家賠償法
      第 5條之規定適用民法有關侵權行為之規定，請求被告賠
      償損害，於法有據，茲將原告請求之項目一一說明如下：
  １、醫療費用 l萬9837元部分：原告主張其因本件事故支出醫
      療費用 1萬9837元，業據其提出慈濟醫院及三軍總醫院醫
      療費用收據為證（見本院卷第126頁至第131頁），核屬相
      符，是原告此部分之主張即屬正當。
  ２、看護費用 4萬5000元部分：原告主張其因本件事故於慈濟
      醫院住院13日、於三軍總醫院住院 7日，返家後生活起居
      無法自理又受家人照謢10日，被告應支付30日，每日以
      1500元計算，共計 4萬5000元之看護費用等情。經查，原
      告於97年 5月21日發生本件事故受傷後，經送慈濟醫院急
      診，因右側2、3、4、5、6、7肋骨骨折、右側創傷性氣血
      胸、右側鎖骨骨折、右側恥骨骨折、胸壁挫傷等傷害住院
      觀察治療，於97年6月2日出院，期間共計13日，嗣於97年
      6月8日至三軍總醫院住院接受右側鎖骨手術復位鋼釘內固
      定併骨移板術，於97年6月14日出院，期間共計7日，又原
      告於第1次出院至第 2次住院進行手術固定鎖骨骨折前之5
      日，合計25日間，衡諸原告之病情，確有僱請他人看護之
      必要，而親屬代為照顧被害人之起居，固係基於親情，但
      親屬看護所付出之勞力並非不能評價為金錢，雖因二者身
      分關係而免除被害人之支付義務，惟此種基於身分關係之
      恩惠，自不能加惠於加害人，故由親屬看護時雖無現實看
      護費之支付，仍應認被害人受有相當於看護費之損害，得
      向加害人請求賠償，始符公平原則，被害人仍得依民法第
      193條第1項規定求償（最高法院94年度台上字第1543號判
      決意旨參照），是關於親人看護之費用對價，本院認為應
      衡量及比照僱用職業護士看護情形，認被害人受有相當看
      護費之損害，得向加害人請求賠償，而依目前一般行情，
      全日看護薪資大約一天2000元，則原告請求以每日1500元
      計算看護費用，尚屬合理，是原告請求被告給付25日，每
      日以1500元計算，合計 3萬7500元（25x1500=37,500）部
      分即屬有理由，至於第 2次出院後之看謢費用，原告未舉
      證證明其必要性，是該部分之請求即屬無據。
  ３、原告另請求搭乘計程車之費用每次來回 200元，共計20次
      ，4000元部分：查就原告受有右側鎖骨、肋骨、恥骨骨折
      傷害之情節而論，衡情原告搭乘計程車就診，固應為必要
      費用之支出，然原告並未提出任何證據證明其確有搭乘計
      程車就診，且每次費用 200元，是原告此部分之主張尚不
      足取。
  ４、不能工作之損失13萬7700元部分：原告固主張其鎖骨手術
      治療，肋骨及恥骨傷害亦需半年以上方能癒合，故請求半
      年以勞保投保金額計算之工作損失等語，而查，原告雖因
      因本件事故受有右側2、3、4、5、6、7肋骨骨折、右側創
      傷性氣血胸、右側鎖骨骨折、右側恥骨骨折、胸壁挫傷等
      傷害，且慈濟醫院及三軍總醫院之診斷書上亦記載宜休養
      ，惟原告為自營機車修理業，其所投保之勞工保險投保金
      額不足以證明每月營業所得，尚不得以之計算原告不能工
      作期間之損失，又原告提出之之97年第 2期營業稅轉帳繳
      納證明所載97年4至6月、同年7至9月、同年10至12月之銷
      售額，其金額均為28萬3500元，並無變動，是原告雖因本
      件事故而需休養，不能從事其營業，然依所提出資料，其
      並未因此受有營業損失，且原告復未提出其他證據證明其
      休養期間之營業損失為何，則其主張受有13萬7700元之工
      作損失自不足取。
  ５、不能工作期間租金損失21萬6000元部分：原告主張其自營
      機車修理業，營業場所每月支付租金 3萬6000元，因休養
      半年無法工作，致受有 6個月租金21萬6000元之損害云云
      ，然查，原告支付其營業場所之租金係基於租賃契約，不
      論有無發生本件事故，均須支付，與本件事故並無因果關
      係，其請求被告賠償 6個月期間應負擔之上開費用，核屬
      無理，本件原告此部分之請求，應予駁回。
  ６、慰撫金96萬元：查原告因本件車禍事故受有右側2、3、4
      、5、6、 7肋骨骨折、右側創傷性氣血胸、右側鎖骨骨折
      、右側恥骨骨折、胸壁挫傷等傷害，有診斷證明書在卷足
      憑，衡諸社會一般通念精神上應受有相當之痛苦，本件審
      酌原告所受傷害程度，其職業為自營機車修理業，而被告
      為國家機關，依兩造之經濟狀況、社會地位等一切狀況，
      因認原告得請求之精神慰撫金以30萬元為適當，逾此之請
      求，即屬過高，不應准許。
  ７、從而，本件原告所得請求賠償總計為35萬7337元（醫藥費
      19萬837元+看護費用 3萬7500元+慰撫金30萬元=35萬7337
      。）
（四）次按「損害之發生或擴大，被害人與有過失者，法院得減
      輕賠償金額，或免除之」民法第217條第1項著有明文。經
      查，本件事故發生時間為97年5月21日上午8時許，天氣晴
      朗，視線良好，無障礙物，已據原告於97年 7月15日臺北
      市政府警察局文山二分局交通分隊調查時陳述甚明（見本
      院卷第45頁），又原告行經之臺北市○○○路○段401巷道
      路，路邊亦畫有禁止停車線，有臺北市○○○○○道路交
      通事故照片 4紙在卷足憑，則原告於天氣情朗、視線良好
      及無障礙物之情形下，如能注意車前狀況，應不致翻落至
      路面較低之車道上，惟原告竟疏於注意車前狀況，致駛出
      車道邊線以外之區域，致所騎乘機車發生翻車之意外，是
      原告駕駛機車未注意車前狀況自為肇事之因素，核被告抗
      辯原告就本件事故應負與有過失責任等語，自屬有據。本
      院審酌被告就系爭道路之設置固有欠缺，然原告駕駛機車
      未注意車前狀況導致翻車為肇事原因，因認原告就事故應
      發生應自負三成之過失責任，據此計算，原告所得請求之
      賠償金額應為25萬136元（計算式：357337x《1-0.3》
      =250,135.9，小數點以下四捨五入）。至被告雖另抗辯原
      告違反道路交通安全規則第97條第1項第1款、第99條第1
      項第6款而逆向行駛云云，然查依道路交通安全規則第97
      條第1項第1款規定，「汽車在未劃設慢車道之雙向二車道
      行駛時，應依下列規定：一、均應在遵行車道內行駛」，
      本件事故發生地點並非「未劃設慢車道之雙向二車道」，
      已如上述，是本件顯無該條適用；又同規則第99條第 1項
      第 6款雖規定機器腳踏車不得在人行道上行駛，然本件事
      故發生地點為緣石上而非人行道上，而被告並無法舉證原
      告違規騎乘至人行道上始發生事故，故被告此部分辯解亦
      無足取，併此敘明。
（五）末按給付有確定期限者，債務人自期限屆滿時起，負遲延
      責任。給付無確定期限者，債務人於債權人得請求給付時
      ，經其催告而未為給付，自受催告時起，負遲延責任，其
      經債權人起訴而送達訴狀，與催告有同一之效力；又遲延
      之債務，以支付金錢為標的者，債權人得請求依法定利率
      計算之遲延利息；應付利息之債務，其利率未經約定，亦
      無法律可據者，週年利率為百分之五，民法第229條第1項
      、第2項、第233條第1項前段、第203條分別定有明文。本
      件原告主張被告應自起訴狀繕本送達翌日即98年10月14日
      起，至清償日止，按年利率5％計算之利息，於法有據，
      應予准許。
五、綜上所述，原告依國家賠償法第3條第1項之規定，請求被告
    賠償25萬136元，及自98年10月14日至清償日止按年息5％計
    算之利息，為有理由，應予准許，逾此之請求，即屬無據，
    應予駁回。又原告勝訴部分本院判命被告給付之金額未逾50
    萬元，爰依職權宣告假執行，並依職權宣告被告預供擔保，
    而免為假執行。
六、本件事證已臻明確，兩造其餘之攻擊防禦方法及舉證，經本
    院審酌後，認均不足以影響本判決之結果，毋庸一一論列，
    併此敘明。
七、據上論結：本件原告之訴為一部有理由，一部無理由，依國
    家賠償法第12條、民事訴訟法第79條、第389條第1項第5款
    、第392條第2項，判決如主文。
中    華    民    國   100    年    8     月    3    日
                  民事第三庭審判長    法  官  郭美杏
                                      法  官  孫正華
                                      法  官  曾益盛
以上正本係照原本作成。
如對本判決上訴，須於判決送達後20日內向本院提出上訴狀。如
委任律師提起上訴者，應一併繳納上訴審裁判費。
中    華    民    國   100    年    8     月    3    日
                                      書記官  蔡雲璽